臺灣高等法院刑事判決　　　　　　 96年度上更(一)字第207號
上　訴　人
即　被　告　甲○○
上列上訴人因護照條例案件，不服臺灣臺北地方法院95年度訴字
第1390號，中華民國95年9月26日第一審判決（起訴案號：臺灣
臺北地方法院檢察署95年度偵緝字第1726號），提起上訴，經判
決後，由最高法院發回更審，本院判決如下：
    主    文
原判決撤銷。
甲○○行使變造國民身分證以供申請護照，足以生損害於公眾及
他人，處有期徒刑陸月，如易科罰金以銀元佰元即新台幣玖佰
元折算壹日。中華民國普通護照申請書（94年7月26日，NO00000
00）背面申請人簽名欄內偽造之「高康展」署名壹枚、變造之「
高康展」國民身分證及退伍令上甲○○之照片共計貳張，均沒收
之。
    事    實
一、甲○○於民國九十二年間因違反組織犯罪條例案件，經法院
    判處有期徒刑五月，如易科罰金，以三百元折算一日，並於
    刑期執行或赦免後強制工作三年，於九十三年十月十四日確
    定（尚未執行），又於九十三年間，因殺人案件在偵查中；
    於九十四年三月至同年七月間之某日，在臺北市某處，見高
    康展（現更名為高康潁）所有之國民身分證及退伍令遭他人
    竊取後棄置，甲○○明知該證件應係脫離本人持有之物，然
    為脫免前揭案件之執行及偵、審程序，乃萌將該證件換貼自
    己照片予以變造後，以供己申請護照使用之意，而意圖為自
    己不法之所有，先將該證件予以侵占入己，並於嗣後之某日
    ，在其位於臺北市○○街七三巷一之二號二樓住所，將該國
    民身分證及退伍令原有高康展相片，以換貼自己照片之方式
    加以變造及在中華民國普通護照申請書（下稱護照申請書）
    申請人簽名欄上偽造「高康展」之署名一枚，表明係「高康
    展」本人申請之意，而於九十四年七月間，在基隆市○○街
    十八號「成峰鐵工廠內」，將前揭變造之國民身分證、退伍
    令及偽造之護照申請書，交付不知情之友人李文彬代為申辦
    護照，李文彬乃請不知情之「永尚旅行社」送件，該旅行社
    職員乃代為黏貼上開變造後之國民身分證及退伍令影本在護
    照申請書上，連同該變造之國民身分證，於九十四年七月二
    十六日，由該旅行社轉委託觀音旅行社不知情之職員鄭柏蒼
    持以送件至外交部領事事務局申辦護照而行使之，足以影響
    戶政及役政機關對於國民身分證及退伍令之管理正確性、外
    交部及內政部警政署入出境管理局對於護照管理、入出境檢
    查管理之正確性暨高康展本人，而足以生損害於公眾及他人
    。嗣外交部護照申請審查人員在查核後，發現本件國民身分
    證有變造之嫌，乃函請內政部警政署刑事警察局偵辦，始循
    線查悉上情。
二、案經臺北市政府警察局大同分局報告臺灣臺北地方法院檢察
    署檢察官偵查起訴。
    理    由
一、上開事實，迭據上訴人即被告甲○○於偵查、原審及本院審
    理中坦承不諱，並有如下之補強證據，足以擔保其自白確與
    事實相符：(一)證人高康展（現更名為高康潁）於警詢及偵查
    中證稱：本件係遭冒名辦理申請護照，而所使用之國民身分
    證及退伍令，係我前遭他人竊取等語；(二)證人李文彬於警詢
    及偵查中證稱：被告於前揭時、地，交付我貼有被告照片之
    國民身分證、退伍令及護照申請書，委請我代為申辦護照，
    我乃請「永尚旅行社」送件等語；(三)證人即被告之友人彭康
    政於警詢中證稱：前揭國民身分證、退伍令黏貼之照片為被
    告等語；(四)「永尚旅行社」職員代為黏貼上開變造後之國民
    身分證及退伍令影本在護照申請書上，連同該變造之國民身
    分證，於前揭時間，由該旅行社不知情之職員鄭柏蒼持以送
    件至外交部領事事務局申辦護照等情，有外交部領事事務局
    九十四年九月十四日領一字第09452324310號函及所檢附之
    護照申請書（黏貼有變造之國民身分證及退伍令影本）附卷
    可稽；(五)外交部領事事務局將該國民身分證送內政部警政署
    刑事警察局，經以特徵比對及儀器放大檢視法，鑑定結果該
    國民身分證上身分證紙張及照片上鋼印處與膠膜不密合，且
    相片四周有破壞、切割及膠水黏接之痕跡，判有變造之虞，
    有內政部警政署刑事警察局九十四年十月十二日刑鑑字第09
    40155126號鑑定書在卷足憑；(六)被告於民國九十二年間因違
    反組織犯罪條例案件，經法院判處有期徒刑五月，如易科罰
    金，以三百元折算一日，並於刑期執行或赦免後強制工作三
    年，於九十三年十月十四日確定（尚未執行），又於九十三
    年間，因殺人案件在偵查中等節，有本院被告前案紀錄表、
    在監在押紀錄表及通緝紀錄表在卷可按，足認其斯時係為脫
    免前揭刑事案件之執行及偵、審程序，才將上開脫離高康展
    持有之證件予以侵占入己，並換貼自己照片予以變造後，以
    供己申請護照使用。綜上所述，本件事證明確，應依法論科
    。
二、被告行為後，刑法於民國九十四年二月二日修正公布，於九
    十五年七月一日施行。按行為後法律有變更者，適用行為時
    之法律，但行為後之法律有利於行為人者，適用最有利於行
    為人之法律，現行刑法第二條第一項定有明文。刑法第二條
    本身雖經修正，但刑法第二條既屬適用法律之準據法，本身
    尚無比較新舊法之問題，應一律適用裁判時之現行刑法第二
    條規定以決定適用之刑罰法律。又以本次刑法修正之比較新
    舊法，應就罪刑有關之共犯、未遂犯、想像競合犯、牽連犯
    、連續犯、結合犯，以及累犯加重、自首減輕暨其他法定加
    減原因（如身分加減）與加減例等一切情形，綜其全部罪刑
    之結果而為比較（最高法院九十五年度第八次刑庭會議決議
    參照）。經查：
  (一)刑法第三百三十七條第一項之侵占離本人持有物罪，法定刑
    所得科之罰金為五百元以下罰金。而依修正後刑法施行法增
    訂第一條之一「中華民國九十四年一月七日刑法修正施行後
    ，刑法分則編所定罰金之貨幣單位為新臺幣。九十四年一月
    七日刑法修正時，刑法分則編未修正之條文定有罰金者，自
    九十四年一月七日刑法修正施行後，就其所定數額提高為三
    十倍。但七十二年六月二十六日至九十四年一月七日新增或
    修正之條文，就其所定數額提高為三倍」之規定，及刑法第
    三十三條第五款修正為：「主刑之種類如下：五、罰金：新
    臺幣一千元以上，以百元計算之」等規定。是依修正後之法
    律，刑法第三百三十七條侵占離本人持有物罪所得科之罰金
    刑最高為新臺幣一萬五千元、最低為新臺幣一千元。然依被
    告行為時之刑罰法律，即罰金罰鍰提高標準條例第一條前段
    規定得提高之倍數為二倍至十倍及刑法第三十三條第五款規
    定之罰金最低額一元計算，刑法第三百三十七條侵占離本人
    持有物罪所得科罰金刑最高額為銀元五千元，最低額為銀元
    一元，經依現行法規所定貨幣單位折算新臺幣條例第二條換
    算為新臺幣，最高額雖與新法同為新臺幣一萬五千元，然最
    低額僅為新臺幣三元。因此，比較上述修正前、後之刑罰法
    律，自以行為時關於科處罰金刑之法律較有利於被告。
  (二)被告行為時之刑法第四十一條第一項前段規定：「犯最重本
    刑為五年以下有期徒刑以下之刑之罪，而受六個月以下有期
    徒刑或拘役之宣告，因身體、教育、職業、家庭之關係或其
    他正當事由，執行顯有困難者，得以一元以上三元以下折算
    一日，易科罰金。」依斯時有效施行之罰金罰鍰提高標準條
    例第二條前段規定（業於九十五年五月十七日經總統以華總
    一義字第０九五０００六九七九一號令修正公布刪除，並自
    九十五年七月一日起生效），依刑法第四十一條易科罰金者
    ，就其原定數額提高為一百倍折算一日，則本件被告行為時
    之刑法及罰金罰鍰提高標準條例關於易科罰金折算標準之規
    定，係以銀元三百元折算一日，經折算為新臺幣後，應以新
    臺幣九百元折算一日。而現行刑法第四十一條第一項前段規
    定：「犯最重本刑為五年以下有期徒刑以下之刑之罪，而受
    六個月以下有期徒刑或拘役之宣告者，得以新臺幣一千元、
    二千元或三千元折算一日，易科罰金。」比較修正前、後關
    於易科罰金折算標準之規定，以修正前刑法第四十一條第一
    項前段及修正前罰金罰鍰提高標準條例第二條前段規定，較
    有利於行為人。綜上，經整體比較全部罪刑之結果，以九十
    五年七月一日生效施行前之刑法規定，較有利於被告，是依
    現行刑法第二條第一項前段規定，自應適用被告行為時之法
    律即修正前之刑法規定。
  (三)被告行為時，刑法第二百十二條之得選科之罰金最高額為銀
    元三百元，依前揭規定計算結果，其最高額為新臺幣九千元
    ，最低額為新臺幣三元。而被告行為後，依前揭規定，刑法
    第二百十二條之得選科之罰金最高額同為新臺幣九千元，最
    低額為新臺幣一千元。是比較之結果，就罰金刑最低度部分
    ，行為時法較有利於被告。
  (四)刑法第五十五條修正後就「想像競合犯」從一重處斷之規定
    仍保留，然針對量刑則增設「不得科以較輕罪名所定最輕本
    刑以下之刑」之限制，此為法理之明文化，非屬法律之變更
    。又修正後刑法第五十五條規定，業已刪除牽連犯之規定。
    故所犯數罪行為間有方法目的、原因結果之關係者，依修正
    前刑法第五十五條後段規定，從一重處斷；而依修正後規定
    ，則已無牽連犯可資適用，即應將各次犯行以數罪併合處罰
    ，是以適用修正前關於牽連犯之規定，對被告自係較為有利
    。
  (五)綜合上述各條文修正前、後之比較，揆諸前揭最高法院決議
    及修正後刑法第二條第一項前段、但書規定之「從舊、從輕
    」原則，自應全部適用被告行為時之法律，即修正前刑法之
    相關規定予以論處，合先敘明。
三、按所謂離本人所持有之物，係指物之離其持有，非出於本人
    之意思者而言（最高法院五十年臺上字第二○三一號判例要
    旨參照）。本案被告所侵占之前揭國民身分證、退伍令，乃
    證人高康展先前遭人竊取，既如前述，是該國民身分證、退
    伍令之所以離證人高康展之持有並非出於其本意，故被告將
    之予以侵占入己，核其所為，係犯刑法第三百三十七條之侵
    占離本人所持有之物罪，檢察官起訴書及補充理由書均認被
    告係犯同條之侵占遺失物罪嫌乙節，容有誤會，附此敘明。
    被告將前揭國民身分證、退伍令換貼自己照片，以「高康展
    」名義填載護照申請書，並利用不知情之他人將該變造之國
    民身分證、退伍令影印後黏接在護照申請書上，連同該變造
    之國民身分證一併持以辦理申請護照，核其此部分所為係犯
    護照條例第二十三條第二項、第一項之行使變造國民身分證
    以供申請護照罪、刑法第二百十二條及第二百十六條之行使
    變造特種文書罪（退伍令部分）、刑法二百十六條及第二百
    十條之行使偽造私文書罪（護照申請書部分）。被告於護照
    申請書偽造「高康展」署名之行為，為偽造私文書之部分行
    為，又被告變造國民身分證、退伍令及偽造護照申請書後進
    而行使，變造及偽造之低度行為應為行使之高度行為所吸收
    ，均不另論罪。又護照條例第二十三條第二項、第一項之行
    使變造國民身分證以供申請護照罪之規定，既為刑法第二百
    十六條、第二百十二條之特別規定，此部分（即行使變造國
    民身分證部分）自不應再論處刑法第二百十六條、第二百十
    二條之罪。被告利用不知情之成年人以遂行其上開行使變造
    國民身分證以供申請護照罪、行使變造特種文書罪、刑法二
    百十六條及第二百十條之行使偽造私文書罪，均屬間接正犯
    。被告一行使行為，同時觸犯上開三罪，為想像競合犯，應
    依刑法第五十五條規定，從較重之行使變造國民身分證以供
    申請護照罪處斷。又本件護照申請書時，即已發覺所附之國
    民身分證有異，已如前述，故公務員就此部分既有審查之職
    責，自無刑法第二百十四條之適用，併與敘明。被告所犯上
    開侵占離本人所持有之物罪、行使變造國民身分證以供申請
    護照罪間，具有方法、目的之牽連關係，應從一重之行使變
    造國民身分證以供申請護照罪處斷。
四、原審對被告予以論罪科刑，固非無見，惟查：
  (一)按最高法院九十五年五月二十三日九十五年第八次刑事庭會
    議決議：一、法律變更之比較適用原則(四)「比較時應就罪刑
    有關之共犯、未遂犯、想像競合犯、牽連犯、連續犯、結合
    犯，以及累犯加重、自首減輕暨其他法定加減原因（如身分
    加減）與加減例等一切情形，綜其全部罪刑之結果而為比較
    」。而該決議三、刑(一)2.刑之重輕：「刑之重輕標準、依裁
    判時之規定」。將刑之重輕標準另作決議，不包括在上開「
    綜其全部罪刑之結果而為比較」之範圍內。是本件就刑之輕
    重標準自應適用裁判時即修正後刑法第三十五條之規定。又
    按「主刑之重輕，依第三十三條規定之次序定之。同種之刑
    ，以最高度之較長或較多者為重。最高度相等者，以最低度
    之較長或較多者為重。刑之重輕，以最重主刑為準，依前二
    項標準定之。」，刑法第三十五條第一、二項定有明文。至
    同條第三項於九十五年七月一日修正施行為「最重主刑相同
    者，參酌下列各款標準定其輕重：一、有選科主刑者與無選
    科主刑者，以無選科主刑者為重。二、有併科主刑者與無併
    科主刑者，以有併科主刑者為重。三、次重主刑同為選科刑
    或併科刑者，以次重主刑為準，依前二項標準定之。」。查
    刑法第二百十六條第二百十二條之罪之法定本刑為「一年以
    下有期徒刑、拘役或三百元以下罰金」，第二百十六條第二
    百十條之罪之法定本刑為「五年以下有期徒刑」；而護照條
    例第二十三條第二項之罪（該罪適用同條第一項所規定之刑
    罰）之最高法定本刑亦為「五年以下有期徒刑、拘役或併科
    新臺幣五十萬元以下罰金」，原判決既認被告所犯上開三罪
    間為想像競合犯，應依刑法第五十五條規定，從一重處斷，
    則揆諸前開決議意旨，自應適用修正後刑法第三十五條之規
    定，從重論以護照條例第二十三條第二項、第一項之罪（最
    高法院九十五年度台上四○七七號判決意旨參照），乃原判
    決竟從重論以行使偽造私文書罪處斷，自有適用法則不當之
    違誤。
  (二)又依外交部領事事務局九十四年九月十四日領一字第094523
    24310號函所載本件係冒名「高康展」者委託永尚旅行社轉
    託觀音旅行社向本局申辦護照等情，且依卷附該護照申請書
    背面受委任人簽名欄為鄭柏蒼，而非賴淑美（見偵字第九五
    六○號偵查卷第四○頁背面、第四二頁背面），然原判決事
    實欄卻載明係由永尚旅行社職員賴淑美持件至外交部領事事
    務局申辦護照等情，所認定之事實與記載之證據與卷內資料
    有所不符，亦難認合法。
  (三)被告上訴意旨以其尚未及申請得護照，即經識破查獲，衡情
    僅應論以未遂罪，並請求從輕量刑云云。然查被告既已利用
    不知情之「永尚旅行社」職員轉委託觀音旅行社之職員持上
    開經變造之國民身份證、退伍令及偽造之護照申請書等送件
    至外交部領事事務局申辦護照而行使之，已如前述；則於完
    成送件手續時，行使行為即已完成，並因此足以影響戶政及
    役政機關對於國民身分證及退伍令之管理正確性、外交部及
    內政部警政署入出境管理局對於護照管理、入出境檢查管理
    之正確性暨高康展本人，而足以生損害於公眾及他人，至為
    顯然；縱因外交部護照申請審查人員在查核後，發現本件「
    高康展」之國民身分證有變造之嫌，乃函請內政部警政署刑
    事警察局偵辦，因而循線查悉上情，仍無解於被告應成立行
    使行為之既遂犯，被告上開所辯，應非足採；其復請求從輕
    量刑亦無理由。惟原判決既有前開可議而無可維持，自應由
    本院予以撤銷改判。爰審酌被告犯罪之動機、目的、手段，
    其以變造之國民身分證、退伍令申請護照，對被冒名者及主
    管機關審查核發護照之正確性危害非微，然念其尚知坦承犯
    行，犯後態度良好等一切情狀，量處如主文第二項所示之刑
    ，並諭知易科罰金之折算標準，以示懲儆。
  (四)本案偽造之「高康展」護照申請書已行使交付領事事務局，
    已非被告所有之物，惟其背面申請人簽名欄內偽造之「高康
    展」署名一枚，依刑法第二百十九條之規定，不問屬於犯人
    與否，沒收之。至於變造之國民身分證及退伍令上所黏貼之
    被告照片二張，為被告所有且係供本件犯罪所用之物，雖未
    扣案，然並無事證證明業已滅失，爰依刑法第三十八條第一
    項第二款之規定，宣告沒收之。
據上論斷，應依刑事訴訟法第369條第1項前段、第364條、第299
條第1項前段，護照條例第23條第1項、第2項，刑法第2條第1項
前段、第11條前段、修正前刑法第216條、第210條、第212條、
第337條、第55條、第219條、第41條第1項前段、第38條第1項第
2款，罰金罰鍰提高標準條例第1條前段、修正前罰金罰鍰提高標
準條例第2條，判決如主文。
本案經檢察官吳慧蘭到庭執行職務。
中　　華　　民　　國　　96　　年　　4 　　月　　27　　日
　　　　　　　　　刑事第五庭審判長法　官  吳　敦
  　　　　　　　　　　　　　　　　法  官  陳祐治
        　　　　　　　　　　　　　法  官  吳啟民
以上正本證明與原本無異。
如不服本判決，應於收受送達後十日內向本院提出上訴書狀，其
未敘述上訴之理由者並得於提起上訴後十日內向本院補提理由書
（均須按他造當事人之人數附繕本）。
                                  書記官  江采廷
中　　華　　民　　國　　96　　年　　5 　　月　　1 　　日
附錄：本案論罪科刑法條全文
刑法第337條 （侵占遺失物罪）
意圖為自己或第三人不法之所有，而侵占遺失物、漂流物或其他
離本人所持有之物者，處五百元以下罰金。
刑法第216條 （行使偽造變造或登載不實之文書罪）
行使第二百十條至第二百十五條之文書者，依偽造、變造文書或
登載不實事項或使登載不實事項之規定處斷。
刑法第210條 （偽造變造私文書罪）
偽造、變造私文書，足以生損害於公眾或他人者，處五年以下有
期徒刑。
護照條例第23條
偽造、變造國民身分證以供申請護照，足以生損害於公眾或他人
者，處五年以下有期徒刑、拘役或科或併科新臺幣五十萬元以下
之罰金。
行使前項文書者，亦同。
將國民身分證交付他人或謊報遺失，以供冒名申請護照者，處五
年以下有期徒刑、拘役或科或併科新臺幣十萬元以下之罰金。
前項冒用名義者，亦同。
受託申請護照，明知第一項至第四項事實或偽造、變造或冒用之
照片，仍代申請者，處五年以下有期徒刑、拘役或科或併科新臺
幣十萬元以下之罰金。
